ACORDAO-COMPLETO-2420210

ACÓRDÃO 12251/2020 ATA 39/2020 - SEGUNDA CÂMARA

VISTOS, relatados e discutidos estes autos em que se aprecia recurso de reconsideração em tomada de contas especial, de responsabilidade da Federação das Associações de Pequenos Produtores Rurais do Distrito Federal e do Entorno (Feprorural) e de seu ex-presidente, Agnaldo Alves Pereira, em razão da não aprovação das contas e da não devolução dos recursos oriundos do Convênio 71/2004, celebrado com a então Secretaria Especial de Aquicultura e Pesca da Presidência da República (Seap/PR) , para "apoio ao Programa de Cultivo de Carpa Prateada em Tanque-rede no Lago Paranoá;
ACORDAM os Ministros do Tribunal de Contas da União, reunidos em Sessão da Segunda Câmara, diante das razões expostas pelo Relator, em:
9.1 conhecer do recurso de reconsideração do Sr. Agnaldo Alves Pereira, para, no mérito, dar-lhe provimento, e tornar insubsistente o Acórdão 3906/2019-TCU-Segunda Câmara, de relatoria do Ministro Augusto Nardes;
9.2 julgar, com fulcro no art. 16, II, da Lei 8.443/1992, regulares com ressalva as contas da Federação das Associações de Pequenos Produtores Rurais do Distrito Federal e do Entorno (Feprorural) e de seu ex-presidente, Agnaldo Alves Pereira, dando-lhes quitação.
9.3 enviar o presente Acórdão ao recorrente, à Feprorural, ao Ministério da Agricultura, Pecuária e Abastecimento, e à Procuradoria da República no Distrito Federal, informando que a presente deliberação, acompanhada do Relatório e do Voto que a fundamentam, está disponível para a consulta no endereço www.tcu.gov.br/acordaos, além de esclarecer que, caso requerido, o TCU poderá fornecer sem custos as correspondentes cópias, de forma impressa.
9.4 arquivar os presentes autos, com fundamento no art. 169, II, do Regimento Interno do TCU (RI/TCU) .

Recurso de reconsideração contra decisão que julgou as contas do recorrente irregulares, condenou-o em débito em razão da não aprovação das contas e da não devolução dos recursos oriundos do convênio para apoio ao Programa de Cultivo de Carpa Prateada em Tanque-rede no Lago Paranoá.

Segunda Câmara

Ministério da Agricultura, Pecuária e Abastecimento.

3. Responsáveis/Recorrentes:
3.1. Responsáveis: Agnaldo Alves Pereira (033.522.*-**); Federação das Associações de Pequenos Produtores Rurais do Distrito Federal e do Entorno (03.720.020/0001-25)
3.2. Recorrente: Agnaldo Alves Pereira (033.522.*-**).

13.1. Ministros presentes: Ana Arraes (Presidente), Aroldo Cedraz e Raimundo Carreiro (Relator).
13.2. Ministro-Substituto convocado: André Luís de Carvalho.
13.3. Ministro-Substituto presente: Marcos Bemquerer Costa.

RAIMUNDO CARREIRO

Ministro Augusto Nardes.

Adoto como Relatório a instrução elaborada pelo auditor da Secretaria de Recursos (peça 89) , cuja proposta obteve a concordância do Diretor (peça 90) e do representante do Ministério Público junto ao Tribunal de Contas da União (MP/TCU) , Procurador Júlio Marcelo de Oliveira (peça 91) :
"INTRODUÇÃO
1.	Trata-se de recurso de reconsideração interposto por Agnaldo Alves Pereira (peça 72) , contra o Acórdão 3906/2019-TCU-Segunda Câmara (peça 42) , de relatoria do Ministro Augusto Nardes, vazado nos seguintes termos:
	Valor (R$) 
	    Data

	44.396,49 (Débito) 
	3/11/2004

	3.903,32 (Crédito) 
	25/5/2005

	122,13 (Crédito) 
	25/9/2006

9.1. com fundamento nos arts. 1o, inciso I, 16, inciso III, alínea "c", da Lei 8.443/1992 c/c os arts. 19 e 23, inciso III, da mesma lei e nos arts. 1o, inciso I, 202, § 6o, 209, inciso I, e 210 e 214, inciso III, do Regimento Interno do TCU, julgar irregulares as contas do Sr. Agnaldo Alves Pereira e da Federação das Associações de Pequenos Produtores Rurais do Distrito Federal e do Entorno - Feprorural e condená-los solidariamente em débito, pelo valor abaixo discriminado, atualizado monetariamente e acrescido dos juros de mora a partir da data indicada até a efetiva quitação do débito, abatendo-se, na oportunidade as quantias já ressarcidas, nos termos da legislação vigente, fixando-lhes o prazo de 15 (quinze) dias, a contar da ciência, para que comprovem, perante o Tribunal (art. 214, inciso III, alínea "a", do Regimento Interno do TCU) , o recolhimento da dívida aos cofres do Tesouro Nacional;
 9.2. autorizar, desde logo, com amparo no art. 28, inciso II, da Lei 8.443/1992, a cobrança judicial das dívidas, caso não atendidas as notificações;
9.3. autorizar, desde já, nos termos do art. 26 da Lei 8.443/1992, o parcelamento das dívidas em até 36 (trinta e seis) parcelas mensais e sucessivas, atualizadas monetariamente e acrescidas dos juros de mora até a data do pagamento, esclarecendo aos responsáveis que a falta de pagamento de qualquer parcela importará no vencimento antecipado do saldo devedor (art. 217, § 2o, do Regimento Interno do TCU) , sem prejuízo das demais medidas legais cabíveis;
9.4. dar ciência desta decisão aos responsáveis e à Procuradoria da República no Distrito Federal, nos termos do art. 16, § 3o, da Lei 8.443/1992 c/c o art. 209, § 7o, do Regimento Interno deste Tribuna l.
HISTÓRICO
2.	Trata-se de tomada de contas especial de responsabilidade da Federação das Associações de Pequenos Produtores Rurais do Distrito Federal e do Entorno (Feprorural) e de seu ex-presidente, Agnaldo Alves Pereira, em razão da não aprovação das contas e da não devolução dos recursos oriundos do Convênio 71/2004, celebrado com a então Secretaria Especial de Aquicultura e Pesca da Presidência da República (Seap/PR) , para "apoio ao Programa de Cultivo de Carpa Prateada em Tanque-rede no Lago Paranoá".
2.1.	Com vigência no período de 9/9/2004 a 30/1/2005, o ajuste previu recursos totais de R$ 104.070,00 para sua execução, sendo R$ 54.070,00 repassados pelo concedente e R$ 50.000,00 correspondentes à contrapartida.
2.2.	Após constatação de irregularidades, foi instaurada TCE e promovida a regular citação dos responsáveis. Apenas Agnaldo Alves Pereira apresentou alegações de defesa e, ao final, foram afastadas algumas parcelas do débito, mas remanesceram irregularidades que resultaram no julgamento pela irregularidade das contas, com imputação de débito solidário no valor de R$ 44.396,49 e multas individuais.
2.3.	Em síntese, restou consignado no voto condutor à peça 43, p. 2:
8. Ainda que ações pactuadas tenham sido executadas, tais irregularidades, notadamente a realização de despesas fora da vigência do convênio, a falta de correlação entre a relação de pagamentos e extratos bancários, notas fiscais e cheques sacados da conta bancária do convênio, o saque em espécie de recursos e a não comprovação da realização de despesas impedem o estabelecimento do necessário nexo de causalidade entre as ações relacionadas como realizadas na prestação de contas e a verba federal repassada à Feprorural mediante o Convênio 71/2004, impossibilitando a conclusão pela correta aplicação desses recursos.
9. Essa conclusão guarda consonância com o entendimento deste Tribunal no sentido de que a mera execução física da avença não confere, por si só, regularidade aos gastos efetuados. Nesse sentido, vide os Acórdão 3223/2017-TCU-Segunda Câmara, Relator Ministro-Substituto Marcos Bemquerer, 2.024/2016-TCU-2a Câmara, Relatora Ministra Ana Arraes, e 1.449/2016-TCU-2a Câmara, Relatora Ministra Ana Arraes.
2.4.	Irresignado, o responsável opôs embargos de declaração (peça 56) , que foram rejeitados pelo Acórdão 10617/2019-TCU-Segunda Câmara (peça 62) , por ausência de omissão, obscuridade ou contradição.
2.5.	Ato contínuo, Agnaldo Alves Pereira interpôs recurso de reconsideração (peça 72) , examinado inicialmente por esta Serur por meio da peça 83, com proposta de conhecer do expediente e, no mérito, negar-lhe provimento. 
2.6.	Nesta oportunidade, retornam os autos para exame de "memoriais" apresentados pelo recorrente (peça 88) , nos termos do despacho do Exmo. Ministro-Relator do recurso à peça 87.
MÉRITO
3.	Delimitação
3.1.	Constitui objeto deste exame verificar os impactos dos elementos trazidos em memoriais sobre o mérito do recurso interposto, em especial sobre as seguintes omissões apontadas pelo recorrente:
i) "matéria recursal não analisada pela SERUR (peça 72, pg. 20-28) , que induziu a erro o MP-TCU e poderá vir a induzir Vossa Excelência a erro de omissão quando do julgamento do presente recurso" (peça 88, p. 1) ; e
ii) "robustos argumentos apresentados pelo Recorrente não foram completamente analisados pelo Eminente Ministro Relator, que, data maxima venia, em seu Voto condutor do Acórdão recorrido olvidou-se de apresentar ao Tribunal o debate e o enfrentamento de todos os argumentos de defesa apresentados pelo ora Recorrente (peça 88, p. 9) .
4.	Da matéria supostamente não examinada pela Serur
4.1.	Por meio da peça 88, o responsável assevera que houve "matéria recursal não analisada pela SERUR (peça 72, pg. 20-28) , que induziu a erro o MP-TCU e poderá vir a induzir Vossa Excelência a erro de omissão quando do julgamento do presente recurso" (peça 88, p. 1) .
4.2.	A matéria supostamente não examinada se refere ao tópico do recurso nominado "III.3) DA RESPONSABILIZAÇÃO DA CONCEDENTE: ARQUIVAMENTO DA TCE" (peça 72, p. 20-28) . Nele, o recorrente sustenta que o ente concedente dos recursos não cumpriu com a primeira obrigação assumida no termo do convênio, pois atrasou a liberação dos recursos, o que ocasionou transtornos à execução física e financeira do ajuste.
4.3.	O responsável afirma que a assinatura do convênio estava prevista para julho de 2004, mas só foi firmado em setembro daquele ano, com repasse dos recursos em 3 de novembro de 2004. Ainda assim, alega que "iniciou a execução do previsto no Plano de trabalho de várias formas: Divulgação do curso e mobilização dos participantes, contratação com antecedência dos professores e palestrantes, aluguel do espaço para realização do curso (só tinha um com o SIF) com ferramentas e equipamentos adequados, contratação de transportes para locomoção dos professores e alunos, material didático, alimentação e demais providencias que foram tomadas com antecedência" (peça 72, p. 20) .
4.4.	Aponta que o atraso no repasse descumpriu ao artigo 2º, §10º, da IN/STN 1/1997, o que seria responsabilidade do ente concedente. Deveria, portanto, responder solidariamente pela inexecução parcial ou total do convênio, nos termos dos artigos 22 e 40 da mesma IN/STN 1/1997.
4.5.	Pugna inicialmente pelo chamamento aos autos da Secretaria Especial de Aquicultura e Pesca, em respeito aos princípios da igualdade, isonomia e "paridade de armas". Logo após, pondera que nova citação da concedente restaria prejudicada, pois o arquivamento dos autos se mostra imperioso, com fundamento nos artigos 6º e 19º da IN/TCU 71/2012. O artigo 6º, no que pertine ao exame, estabelece:
Art. 6o Salvo determinação em contrário do Tribunal de Contas da União, fica dispensada a instauração da tomada de contas especial, nas seguintes hipóteses:
I - o valor do débito for inferior a R$ 100.000,00, considerando o modo de referenciação disposto no § 3o deste artigo;
II - houver transcorrido prazo superior a dez anos entre a data provável de ocorrência do dano e a primeira notificação dos responsáveis pela autoridade administrativa competente;
 (...) 
4.6.	Defende que o valor atualizado do débito não chegaria ao mínimo estabelecido no normativo transcrito, e assinala que a citação nos autos ocorreu mais de onze anos após a ocorrência dos fatos. Desse modo, entende que a decisão recorrida deveria ser tornada nula, com consequente arquivamento do processo. Cita julgado desta Corte nesse sentido, Acórdão 1474/2016-TCU-Segunda Câmara, de relatoria do Ministro Raimundo Carreiro.
Análise
4.7.	Não se vislumbra razão ao recorrente.
4.8.	Cabia ao TCU avaliar eventual responsabilidade de gestor da entidade concedente, Secretaria de Aquicultura e Pesca da Presidência da República, pelo atraso no repasse dos recursos, nos termos do artigo 71, inciso II, da Constituição Federal de 1988.
4.9.	O dispositivo em referência estabelece que compete ao Tribunal "julgar as contas dos administradores e demais responsáveis por dinheiros, bens e valores públicos da administração direta e indireta, incluídas as fundações e sociedades instituídas e mantidas pelo Poder Público federal, e as contas daqueles que derem causa a perda, extravio ou outra irregularidade de que resulte prejuízo ao erário público" (grifo acrescido) .
4.10.	No caso concreto, o Tribunal entendeu que a entidade concedente não contribuiu para configuração do dano ao Erário.
4.11.	Ao contrário do que afirma o responsável, o atraso no repasse dos recursos não foi a causa para as irregularidades verificadas na execução do convênio. Observa-se da instrução técnica que fundamentou o acórdão recorrido que (peça 38, p. 10) :
62. (...) há jurisprudência recente firmada nesta Corte, mediante o Acórdão 2307/2017-TCU-Segunda Câmara, relatado pelo Ministro José Múcio Monteiro, no sentido de que embora configure irregularidade, considera-se, em caráter excepcional, não haver débito em decorrência de despesas realizadas fora da vigência do convênio, mormente quando relacionadas a seu objeto, em situações em que reste comprovado que o pactuado foi devidamente cumprido. Assim a presente análise não vai se ater estritamente ao prazo de vigência do convênio, e o cumprimento contratual será apreciado no decorrer da verificação das demais alegações de defesa.
4.12.	Como se vê, o exame do Tribunal não ficou restrito à vigência do convênio. Na instrução de peça 38 e parecer do MPTCU de peça 41 foram examinados cada um dos itens de despesa impugnados. Ao final, foram comprovadas irregularidades como pagamentos de despesas em espécie, ausência de correlação entre pagamentos e notas fiscais/recibos, gastos com itens sem previsão no plano de trabalho, dentre outras. O conjunto de máculas impediu estabelecer nexo causal entre recursos públicos e despesas, além de infringir normativos como os caputs dos artigos 20 e 30 da IN/STN 1/1997.
4.13.	Portanto, o Tribunal constatou que o atraso no repasse dos recursos não representou causa determinante para configuração do dano. O TCU exerceu seu juízo discricionário e concluiu que não havia motivo para fundamentar a responsabilização solidária da entidade concedente no prejuízo causado ao Erário. 
4.14.	O recorrente requer ainda o arquivamento da TCE com base na necessidade de citação da entidade concedente e também em razão do valor do débito ser inferior a R$ 100.000,00, conforme artigo 6º da IN/TCU 71/2012.
4.15.	A previsão normativa em referência, no entanto, estabelece uma faculdade do Tribunal. Conforme expresso no dispositivo, "Art. 6o Salvo determinação em contrário do Tribunal de Contas da União, fica dispensada a instauração da tomada de contas especial, nas seguintes hipóteses (...) " (grifo acrescido) . A dispensa na instauração da TCE é uma faculdade do Tribunal e não um direito do responsável. No caso concreto, o processo foi regularmente constituído e não houve deliberação no sentido de ser conveniente ou oportuno o seu arquivamento.
4.16.	O Tribunal considerou adequado julgar as contas e expressamente afastou a aplicação de multa ao recorrente, pois nesse aspecto reconheceu que havia impedimento decorrente do lapso temporal (instrução técnica à peça 38, p. 14) :
91. Com relação a aplicação da multa prevista nos arts. 19, caput, e 57 da Lei 8.443/1992, como as irregularidades apontadas ocorreram no período de 3/11/2004 a 25/5/2005 (peça 26, p.1-6) , a pretensão punitiva está prescrita nos termos do Acórdão 1441/2016-TCU-Plenário, que estabelece 10 anos para a pretensão punitiva, contada a partir da data de ocorrência da irregularidade sancionada.
4.17.	Por fim, o julgado trazido pelo responsável para arquivamento dos autos não se amolda ao caso concreto, impossibilitando a sua aplicação analógica a este processo.
4.18.	No julgado paradigma trazido pelo recorrente, Acórdão 1474/2016-TCU-Segunda Câmara (Relator Ministro Raimundo Carreiro) , o responsável solidário não citado foi construtora responsável pela obra fiscalizada naqueles autos. Foi consignado que era responsável pela irregularidade, diversamente do caso concreto aqui tratado, em que a entidade concedente não concorreu para o dano causado ao Erário.
4.19.	Com estas considerações, não se observa vícios na decisão recorrida passíveis de nulidade ou arquivamento dos autos.
5.	Da eventual omissão na análise de argumentos de defesa pelo acórdão recorrido
5.1.	O responsável sustenta omissão também em relação a "robustos argumentos de defesa apresentados, com vistas ao julgamento pela regularidade dos atos de gestão praticados, (que) não foram totalmente analisados e considerados pelo v. Acórdão recorrido" (peça 88, p. 10) .
5.2.	Para tanto, repete nos itens 8 a 19 dos memoriais à peça 88, p. 8-18 os mesmos argumentos contidos na peça recursal, também nos itens 8 a 19 da peça 72, p. 10-20.
5.3.	Em suma, defende que sua condenação foi feita de forma temerária e omissa quanto às circunstâncias atenuantes trazidas em defesa. Alega que a decisão não considerou que agiu amparado pelos princípios que regem a administração pública, ainda que não fosse obrigado a ter domínio técnico ou jurídico sobre o tema. Aponta que "não poderia obstaculizar o regular andamento do ajuste, nem decidir de forma unilateral sobre a melhor forma de realizá-lo". Desse modo, entende que suas justificativas demonstram sua boa-fé, em especial pelo regular prosseguimento do convênio e plena execução do objeto.
5.4.	Pondera que, sanado o erro de julgamento acima, não seria possível imputar irregularidades ao recorrente. Informa que o convênio teve vigência entre 9 de setembro e 31 de dezembro de 2004, enquanto o repasse dos recursos ocorreu somente em 14 de outubro de 2004 e na conta geral da Federação, e não na conta específica do convênio. Atribui tal falha ao ente concedente.
5.5.	Afirma que foi orientado por Manoel Viana de Sousa, diretor de gestão estratégica do concedente, a transferir o valor repassado à conta correta, o que somente ocorreu em 3 de novembro de 2004. Defende que essa data foi considerada o termo inicial do convênio pelo Tribunal, o que presumiria a data final do ajuste em 24 de fevereiro de 2005, considerando o período de vigência do convênio em 113 dias. No entanto, informa que o Tribunal equivocadamente estabeleceu o termo final do ajuste em 30 de janeiro de 2005.
5.6.	Considera que não praticou ato com falta grave, locupletamento, má-fé ou qualquer elemento que justifique aplicação de penalidade grave. Afirma que atuou de forma isenta de culpabilidade e de acordo com o esperado de qualquer gestor, em conformidade com as normas e determinações dos órgãos de controle e princípios morais que regem a administração pública.
5.7.	Por fim, reitera as justificativas apresentadas para afastar as irregularidades verificadas em notas fiscais e emissão de cheques que ensejaram sua condenação.
Análise
5.8.	Não se vislumbra possível acolher as alegações.
5.9.	A despeito de considerar que houve omissão no exame de seus argumentos, o recorrente reconhece que, "apesar de analisados, não foram corretamente considerados os fatos e documentos trazidos pelo Recorrente" (peça 88, p. 10) .
5.10.	Em verdade, o que se observa é o inconformismo do responsável com a conclusão adotada pela decisão recorrida.
5.11.	O recorrente confunde omissão no exame com o acolhimento dos seus argumentos. O fato de a decisão recorrida não ter aceito as alegações apresentadas não representa violação aos princípios da ampla defesa ou do contraditório.
5.12.	Compulsando os autos, verifica-se que o responsável havia apresentado os argumentos de omissão aqui tratados também nos embargos de declaração à peça 56, que foram rejeitados pelo Acórdão 10617/2019-TCU-Segunda Câmara (peça 62) . Naquela oportunidade, o voto condutor da decisão consignou (peça 63) :
5. Basicamente, o Sr. Agnaldo Alves Pereira sustenta, com base em argumentação genérica, que este Tribunal teria cometido erro de julgamento na fase anterior do feito, ocasionado pela ausência de debate e enfretamento direto, por parte do relator do acórdão embargado, de todas as alegações de defesa apresentadas por ele em sede de citação, o que configuraria nulidade processual.
 (...) 
9. Da leitura desse relatório, verifica-se que todas as alegações de defesa apresentadas pelo embargante em resposta à citação que lhe foi dirigida foram integralmente analisadas e refutadas nos aludidos pareceres, não havendo que se falar em omissão deste Tribunal em relação a isso.
5.13.	De qualquer modo, os argumentos ora reiterados foram detidamente examinados pela instrução técnica desta Serur à peça 83, em especial nos itens 16, 17 e 18 e respectivos subitens. Cabe destacar também o quadro sinóptico anexo a instrução (p. 11-16) , que refutou cada uma das justificativas para as irregularidades que ensejaram condenação do responsável.
5.14.	Por oportuno, vale esclarecer que a boa-fé no âmbito do TCU não pode ser presumida, devendo ser objetivamente demonstrada e comprovada, a partir dos elementos que integram os autos, para que venha a ser reconhecida. Nesse sentido os Acórdãos 1921/2011-TCU-1º Câmara, de relatoria do Ministro Raimundo Carreiro, 88/2007-TCU-Plenário, de relatoria do Ministro Augusto Nardes, e Acórdão 4667/2017-TCU-1º Câmara, de relatoria do Ministro Bruno Dantas.
5.15.	No caso concreto, o responsável afirma de forma geral e sem elementos probatórios que agiu de acordo com as normas e determinações dos órgãos de controle e com princípios morais que regem a administração pública.
5.16.	Contudo, não é o que se vislumbra das provas carreadas aos autos. O parecer do MPTCU de peça 41 também elenca cada uma das irregularidades encontradas na execução do convênio e o voto condutor da decisão recorrida resumiu as infrações da seguinte forma (peça 43, p. 2) :
8. Ainda que ações pactuadas tenham sido executadas, tais irregularidades, notadamente a realização de despesas fora da vigência do convênio, a falta de correlação entre a relação de pagamentos e extratos bancários, notas fiscais e cheques sacados da conta bancária do convênio, o saque em espécie de recursos e a não comprovação da realização de despesas impedem o estabelecimento do necessário nexo de causalidade entre as ações relacionadas como realizadas na prestação de contas e a verba federal repassada à Feprorural mediante o Convênio 71/2004, impossibilitando a conclusão pela correta aplicação desses recursos.
5.17.	A realização de pagamentos em espécie e a ausência de correlação entre pagamentos e notas fiscais/recibos impediram estabelecer nexo causal entre recursos públicos e despesas, o que infringiu, por exemplo, os caputs dos artigos 20 e 30 da IN/STN 1/1997:
Art. 20. Os recursos serão mantidos em conta bancária específica somente permitidos saques para pagamento de despesas constantes do Programa de Trabalho ou para aplicação no mercado financeiro, nas hipóteses previstas em lei ou nesta Instrução Normativa, devendo sua movimentação realizar-se, exclusivamente, mediante cheque nominativo, ordem bancária, transferência eletrônica disponível ou outra modalidade de saque autorizada pelo Banco Central do Brasil, em que fiquem identificados sua destinação e, no caso de pagamento, o credor.
 (...) 
Art. 30. As despesas serão comprovadas mediante documentos originais fiscais ou equivalentes, devendo as faturas, recibos, notas fiscais e quaisquer outros documentos comprobatórios serem emitidos em nome do convenente ou do executor, se for o caso, devidamente identificados com referência ao título e número do convênio.
5.18.	Diante desse contexto, não foi possível reconhecer boa-fé na conduta do recorrente.
CONCLUSÃO
5. 	Da análise, conclui-se que o responsável reitera nos memoriais os argumentos apresentados em recurso que não se mostram hábeis a desconstituir os fundamentos da decisão recorrida.
5.1.	Não se vislumbra fundamentos válidos para arquivamento da tomada de contas especial ou para responsabilização da entidade concedente pelas irregularidades no convênio. As justificativas apresentadas pelo recorrente para refutar os itens de despesa impugnados não prosperam, cabendo ratificar as conclusões da decisão recorrida e da instrução inicial desta Serur à peça 83. 
PROPOSTA DE ENCAMINHAMENTO
6.	Ante o exposto, submete-se o presente exame à consideração superior, propondo-se, com fundamento nos artigos 32, inciso I, e 33 da Lei 8.443/1992:
a) conhecer do recurso e, no mérito, negar-lhe provimento; e
	b) dar ciência da decisão ao recorrente e aos demais interessados."
É o Relatório.

Luiz Carlos Braga de Figueiredo (16010/OAB-DF) e outros, representando Agnaldo Alves Pereira.

Procurador Júlio Marcelo de Oliveira.

TOMADA DE CONTAS ESPECIAL. CONVÊNIO. APOIO AO PROGRAMA DE CULTIVO DE CARPA PRATEADA. NÃO COMPROVAÇÃO DA REGULAR APLICAÇÃO DOS RECURSOS. CONTAS IRREGULARES. DÉBITO. MULTA. RECURSO DE RECONSIDERAÇÃO. CONHECIMENTO. PROVIMENTO. CIÊNCIA AOS INTERESSADOS.

TOMADA DE CONTAS ESPECIAL (TCE)

Secretaria de Recursos (SERUR); Secretaria de Controle Externo da Agricultura e do Meio Ambiente (SecexAgroAmbiental).

Inicialmente, registro que atuo no presente processo por força de sorteio (peça 75) , de acordo com o art. 154, I, do RITCU c/c os arts. 21 e 22 da Resolução-TCU 175/2005.
2.	Em exame recurso de reconsideração interposto por Agnaldo Alves Pereira (peça 72) , ex-presidente da Federação das Associações de Pequenos Produtores Rurais do Distrito Federal e do Entorno (Feprorural) , contra o Acórdão 3906/2019-TCU-Segunda Câmara (peça 42) , de relatoria do Ministro Augusto Nardes, proferido em apreciação de tomada de contas especial instaurada pelo então Ministério da Pesca e Aquicultura, em razão da não aprovação das contas e da não devolução dos recursos oriundos do Convênio 71/2004, cujo objeto era "apoio ao Programa de Cultivo de Carpa Prateada em Tanque-rede no Lago Paranoá". O ajuste vigeu de 9/9/2004 a 30/1/2005 e previu R$ 104.070,00 para a execução do seu objeto: R$ 54.070,00 de origem do concedente e R$ 50.000,00 correspondentes  à contrapartida da convenente.
3.	Por meio do acórdão recorrido o Tribunal decidiu, no essencial, julgar irregulares as contas do Sr. Agnaldo Alves Pereira e da Feprorural, com condenação solidária em débito no valor histórico de R$ 44.396,49, tendo-se que considerar créditos no valor de R$ 3.903,22 e R$ 122,13. Não houve aplicação de multa pois já teria ocorrido a prescrição da pretensão punitiva por parte do TCU.
4.	Na ocasião, o Tribunal entendeu que, conquanto hajam sido executadas as ações pactuadas, a realização de despesas fora da vigência do convênio, a falta de correlação entre a relação de pagamentos e extratos bancários, notas fiscais e cheques sacados da conta bancária do convênio, o saque em espécie de recursos e a não comprovação da realização de despesas impediriam o estabelecimento do nexo de causalidade entre as ações relacionadas como realizadas na prestação de contas e a verba federal repassada à Feprorural mediante o ajuste, o que impossibilitaria a conclusão pela correta aplicação desses recursos.
5.	A partir dos argumentos recursais apresentados (peça 72) , a Secretaria de Recursos (Serur) refutou elaborou instrução à peça 83, com proposta de conhecer do expediente e, no mérito, negar-lhe provimento. Todavia, com a entrega de memorial por parte do recorrente (peça 88) , e em homenagem aos princípios do contraditório e ampla defesa, determinei, por meio de Despacho à peça 87, que a unidade técnica realizasse análise dos argumentos apresentados.
6.	Em síntese, o recorrente alega que houve matéria recursal não apreciada pela unidade técnica, o que teria induzido o MPTCU a erro, além da existência de robustos argumentos não analisados pelo Relator a quo por ocasião da prolação do acórdão recorrido. Concentra-se principalmente na questão da vigência do convênio, o qual, em seu entendimento, teria sido prorrogado pelo tempo correspondente ao atraso no repasse dos recursos, o que faria com que todas as despesas realizadas houvessem ocorrido dentro da vigência. Pugna, ao mesmo tempo, pela responsabilização da concedente pelo atraso na liberação dos recursos e pelo arquivamento dos autos.
7.	Em sua nova instrução, a Serur manteve seu posicionamento anterior de forma unânime (peças 89-90) , o qual contou com a concordância do MPTCU (peça 91) :
"5.	Da análise, conclui-se que o responsável reitera nos memoriais os argumentos apresentados em recurso que não se mostram hábeis a desconstituir os fundamentos da decisão recorrida.
5.1.	Não se vislumbra fundamentos válidos para arquivamento da tomada de contas especial ou para responsabilização da entidade concedente pelas irregularidades no convênio. As justificativas apresentadas pelo recorrente para refutar os itens de despesa impugnados não prosperam, cabendo ratificar as conclusões da decisão recorrida e da instrução inicial desta Serur à peça 83."
8.	Propõe, então, negar provimento ao presente recurso de reconsideração.
9.	Concordo com a Unidade Técnica no que se refere a não existência de argumentos para se arquivar a presente TCE sem julgamento do mérito e para se responsabilizar o concedente. Entretanto, deixo de acolher o desfecho proposto e propugno o provimento do presente recurso, ante os seguintes fundamentos.
10.	Os responsáveis foram citados (peça 6 e 7) em razão de impugnações da prestação de contas do convênio, abaixo relacionadas: 
a) 	despesas realizadas fora da vigência do convênio, relativas as notas fiscais 1040 (R$ 8.200,00) , 10971 (R$ 272,00) , 115 (R$ 727,00) , emitidas em 31/1/2005, 726 (R$ 6.180,00) , emitida em 11/2/2005, 690 (R$ 8.820,00) , emitida em 18/3/2005, 0144 (R$ 390,00) , emitida em 30/3/2005 e 31402 (R$ 220,00) , emitida em 31/3/2005, em desacordo com o artigo 8º, inciso V, da IN STN 1/97;
b) 	falta de correlação entre relação de pagamento, extrato bancário, e notas fiscais, especificamente com relação aos cheques 850004 (R$ 3.833,51) , 850006 (R$ 3.000,00) , 850008 (R$ 2.000,00) , 850011 (R$ 1.000,00) , 850012 (R$ 1.146,49) , 850013 (R$ 400,00) , 850014 (R$ 990,00) , 850015 (R$ 980,00) , e 850017 (R$ 400,00) , em desacordo com os artigos 20 e 30 da IN STN 1/97;
c) 	não informar o objetivo nem comprovar documentalmente a despesa do débito relativo ao cheque 850010 (R$ 8.200,00) , em desacordo com os artigos 20 e 30 da IN STN 1/97;
d) 	emissão de único cheque para pagamento a diversos beneficiários - cheque 850007, atribuído às notas fiscais 59960 (R$ 750,00) , 0447 (R$ 2.600,00) , e 5966 (R$ 380,00) e cheque 850011, atribuído às notas fiscais 10971 (R$ 272,00) e 115 (R$ 727,60) , em desacordo com o artigo 20 da IN STN 1/97;
e) 	não apresentação das cópias dos cheques 850001 a 8500020, em afronta ao que determina o caput do artigo 31 da IN STN 1/97, em desacordo com o artigo 20 da IN STN 1/97;
f) 	contratação sem licitação e sem comprovação, através de documento expedido pela Junta Comercial-DF, que a empresa Peixe Gordo Comércio de Peixes e Derivados LTDA - ME, era a única no Distrito Federal em funcionamento e que dispunha de ferramentas e equipamentos técnicos para a realização dos cursos oferecidos pelo projeto, em desacordo com o artigo 27 da IN STN 1/97 c/c artigo 25, inciso I, da Lei 8666/93; 
g) 	recurso não aplicado no período de 3/11/2004 a 25/5/2005 em desacordo com o artigo 20, § 1º, inciso I, da IN STN 1/97; 
h) 	não encaminhamento de documentação probatória da realização do curso de capacitação de produtores, constante do plano de trabalho do convênio, tais como folder, lista de participantes e documentos fiscais, em desacordo com o artigo 28, caput, da IN STN 1/97;
i) 	não encaminhamento de documentação que comprove a aplicação dos recursos pertinentes à contrapartida (cópias de cheques, notas fiscais, recibos, contratos, adjudicatório e homologação de licitação ou justificativas para dispensas e inexigibilidades, no que couber) , em afronta ao que dispõe o item 5 do termo simplificado de convênio e art. 28, inciso IV, e § 4º da IN STN 1/97.
11.	No que se refere especificamente ao débito imputado, foram apontados problemas na comprovação das despesas referentes aos seguintes cheques emitidos pelos responsáveis, no valor total de R$ 34.490,00:
	Número do Cheque
	Valor (em R$) 
	Número do Cheque
	Valor (em R$) 

	850004
	3.833,51
	850011
	1000,00

	850006
	3000,00
	850012
	1146.49

	850007
	3720,00
	850013
	400,00

	850008
	2000,00
	850014
	990,00

	850009
	8820,00
	850015
	980,00

	850010
	8200,00
	850017
	400,00

12.	Consoante o exame realizado pelo Ministério Público junto ao TCU (MP/TCU) à peça 41 e transcrito no voto condutor do acórdão recorrido (peça 43) , as seguintes despesas já foram consideradas regulares:
"a) cheque 850006, no valor de R$ 3.000,00, referente à aquisição de uma caixa para transportar peixes: a despesa estava prevista no plano de trabalho (peça 1, p. 137) e guarda conformidade com o prazo de vigência do ajuste, com a NF 143.314, de 17/1/2005 (emitente: Posto Fazendário de Catalão/Razão social: Dirceu Antonio Dumaszak, peça 25, p. 45) , e com o cheque nominativo ao sr. Dirceu Antonio Dumaszak, debitado da conta específica (peça 26, p. 22) ; 
b) cheque 850004, no valor de R$ 3.833,51 (peça 26, p. 19) : como o transporte de alevinos estava previsto no plano de trabalho (peça 1, p. 137) e o cheque foi nominativo, entende-se ser razoável aceitar a despesa como parte de pagamento do recibo no valor de R$ 4.980,00 (peça 25, p. 44) ; 
c) cheque 850001, no valor de R$ 1.840,00 (peça 26, p. 10) : a despesa pode ser considerada regular, visto que, embora a contratação da empresa Peixe Gordo Comércio de Peixes e Derivados Ltda. tenha sido feita sem licitação, não há evidência de que o serviço de locação de frigorífico não tenha sido prestado (peça 2, pp. 4/5, item 26) ; 
d) cheque 850011, no valor de R$ 1.000,00, sacado em espécie em 31/1/2005 (peça 26, pp. 2 e 37/8) : em que pese o saque em espécie, em desacordo com o artigo 20 da IN/STN 1/1997, a movimentação financeira guarda compatibilidade com a data de emissão das notas fiscais 10971 (31/1/2005, R$ 272,00) e 115 (31/1/2005, R$ 727,60) , cujo conteúdo (corda e linha de nylon, linha encerada e agulhas curvas) também é compatível com o item 1.6 do plano de trabalho, qual seja, material de consumo para campo, especificamente agulhas e linhas (peça 25, pp. 6 e 51/2) ".
14.	Observo que a análise do Parquet, e acatada pelo Relator a quo, referente à aplicação dos recursos referentes ao cheque 850001 considerou regular a contratação da empresa Peixe Gordo, pela qual os responsáveis foram citados no item f) do item 10 acima.
15.	Reitero que o Tribunal, por meio do acórdão recorrido, já entendeu que as ações pactuadas foram executadas. Assim, ao recorrente caberia apenas demonstrar que as despesas realizadas foram executadas no objeto do convênio, assegurando o respectivo nexo de causalidade.
16.	Em memorial à peça 88, o recorrente reiterou suas explicações já apresentadas à peça 25 a respeito das despesas realizadas com os demais cheques, as quais não foram consideradas como regulares anteriormente por terem sido efetuadas em espécie. Apresentou, inclusive, notas fiscais (NFs) e recibos de pagamento de autônomo (RPAs) que comprovam que a despesas foram efetivamente realizadas em serviços e bens relacionados ao objeto do convênio, mesmo as efetuadas fora da vigência do ajuste. 
17.	Em que pese o entendimento equivocado do recorrente de que a vigência do convênio seria automaticamente prorrogada pelo tempo que o concedente demorou para efetuar o repasse dos recursos, noto que a realização de despesas em fevereiro e março de 2015 pode ser considerada como falha meramente formal. Isto porque a vigência do ajuste expirou pouco tempo antes, em 30/1/2015, tendo os referidos dispêndios contribuído para o atingimento dos objetivos pactuados. Tal entendimento está amparado por diversos precedentes desta Corte, tais como os Acórdão 8300/2020-TCU-Segunda Câmara (rel. Min. Ana Arraes) , 10.530/2018-TCU-Primeira Câmara (rel. Min. Benjamin Zymler) e 2.307/2017-TCU-Segunda Câmara (rel. Min. José Múcio Monteiro) . 
18.	Assim deixo de considerar irregular a despesa constante da Nota Fiscal (NF) 726, no valor de R$ 6.180,00, a qual foi somente impugnada por estar fora da vigência do convênio. No mesmo sentido, as NFs 144 (peça 25, p.42) , no valor de R$ 390,00, e 31402 (peça 25, p.43) , de R$ 220,00. 
19.	Assiste razão à unidade técnica e ao MP/TCU quando afirmam que o saque em espécie dificulta o estabelecimento do nexo causal entre os recursos públicos e a execução das despesas. Entretanto, em alguns casos, o exame de todo o conjunto probatório existente nos autos permite que se faça a correlação necessária para que tal intento seja alcançado. Tal é o entendimento defendido pelos Acórdão 1748/2016-TCU-Plenário (rel. Min. Vital do Rêgo) e 5.423/2017-TCU-Segunda Câmara (rel. Min. Aroldo Cedraz) . Considero que a situação encontrada no presente processo se encaixa na tese esposada nesses precedentes.
20.	É importante que seja considerada a alegação do recorrente de que a razão de alguns pagamentos terem sido feitos em espécie deve-se ao fato de os respectivos destinatários não receberem cheques, por razões diversas, tais como contas abertas recentemente ou de entidades pouco conhecidas, como era o caso da Entidade convenente (peça 88, p.16) . Além disso, constam várias despesas de reduzido valor, direcionadas a pagamento de professores do curso, assim como ao transporte de alunos e docentes e sua alimentação.
21.	Dito isso, passo a tratar da correlação, demonstrada pelo recorrente, entre os cheques, os comprovantes das despesas (NFs/RPAs) e seus respectivos objetos.
22.	Verifico que a NF 1040 (peça 25, p. 58) , no valor de R$ 8.200,00, tem o mesmo valor do cheque 850010 (peça 26, pp. 3 e 34) , utilizado para a aquisição de tanques e redes. A NF 690 (peça 25, p.34) , no valor de R$ 8.820,00, corresponde ao valor sacado no cheque 850009 (peça 25, p.40 e 46) , utilizado para a aquisição de desidratador/defumador. As NFs 10971 (peça 25, p.51) , no valor de R$ 272,00, e 115 (peça 25, p.52) , de R$ 727,60, somadas totalizam R$ 999,60, foram pagas em espécie com o saque dos recursos referentes ao cheque 850011 (peça 25, 40 e 46) , de R$ 1.000,00, cujas despesas já foram consideradas regulares pelo MP/TCU e pelo Relator a quo. Ressalto que, neste caso, o TCU já reconheceu que o fato de a despesa ter sido paga em espécie não impediu que fosse estabelecido o necessário nexo de causalidade. 
23.	Com relação aos demais cheques, a tabela abaixo demonstra a relação existente entre eles e as respectivos Recibos de Pagamento de Autônomo (RPAs) :
	Número do cheque
	Valor (em R$) 
	Despesa
	NF/RPA

	850008 (peça 25, p.47) 
	2.000,00
	Pagamento do palestrante do curso (Sr. Fernando Luís do Rego Sampaio Starling) 
	RPA 6 (peça 25, p.49) 

	850012 (peça 25, p.40 e 46) 
	1.146,49
	Pagamento do imposto de renda, INSS e combustível para transporte de alunos
	RPA 4 (peça 25, p.44) - parte

	850013 (peça 25, p.40 e 46) 
	400,00
	Pagamento do transporte de alunos para o curso
	RPA 1 (peça 25, p.54) 

	850014 (peça 25, p.40 e 46) 
	990,00
	Pagamento de professor para o curso (Sra.Maria do Livramento de Paula) 
	RPA 2 (peça 25, p. 55) 

	850015 (peça 25, p.40 e 46) 
	980,00
	Pagamento de professor para o curso
	RPA 3 (peça 25, p.56) 

	850017 (peça 26, p.55) 
	400,00
	Transporte de professores para o curso
	RPA 5 (peça 25, 7 e 57) 

24.	Finalmente, quanto a emissão de um único cheque para pagamento a diversos beneficiários, verifico que o MP/TCU já considerou aceitável a utilização do cheque 850011, atribuído às notas fiscais 10971 (R$ 272,00) e 115 (R$ 727,60) . Da mesma forma, pode-se considerar aceitável o pagamento das notas fiscais 59960 (R$ 750,00) , 0447 (R$ 2.600,00) , e 5966 (R$ 380,00) com o valor constante do cheque 850007 (peça 26, pp. 6 e 25) , de R$ 3.720,00.
25.	Tendo em vista que todas as despesas foram realizadas em bens e serviços previstos no plano de trabalho do convênio, verifico que o recorrente logrou comprovar a aplicação dos recursos recebidos e o estabelecimento do necessário nexo de causalidade entre as ações relacionadas como realizadas na prestação de contas e a verba federal repassada à Feprorural mediante o Convênio 71/2004.
26.	Ademais, considero que as demais irregularidades apontadas ao recorrente, tais como a não aplicação dos rendimentos dos recursos recebidos, a não aplicação da contrapartida e o não encaminhamento do folder e listas de presença do curso, podem ser consideradas como falhas meramente formais, as quais ensejam o julgamento das contas do recorrente regulares com ressalva.
27.	Vejo que, de fato, os recursos permaneceram na conta do convênio de 3/11/2004 a 25/5/2005 sem serem aplicados (peça 26, p. 1-6) . Conforme o entendimento expresso na Jurisprudência Selecionada deste TCU, disposto no Acórdão 5774/2015-TCU-Primeira Câmara (rel. Min. José Múcio Monteiro) : 
"A não devolução de rendimentos financeiros efetivamente auferidos pelo convenente, e não aplicados no objeto do convênio, constitui débito. Se os recursos do convênio não tiverem sido aplicados no mercado financeiro, não há débito, embora essa ocorrência possa ensejar o julgamento pela irregularidade das contas, com aplicação de multa ao responsável."  (grifei) .
28.	No caso concreto, o baixo valor envolvido, aliado ao curto período em que os recursos permaneceram em conta, e a comprovação das despesas realizadas conforme já mencionado, não justificam o julgamento pela irregularidade das contas dos responsáveis. Além disso, conforme já mencionado, não há possibilidade de se aplicar multa, tendo em vista a ocorrência da prescrição da pretensão punitiva.
29.	Como mencionado pelo Parquet à peça 41, p.7, a contrapartida prevista no presente ajuste não era financeira, logo seu valor não impacta a apuração de débito da presente tomada de contas. 
30.	No que tange ao curso de capacitação de produtores, o recorrente apresentou declarações de partícipes do curso (peça 25, pp. 87/91) , do chefe do escritório da Seap/PR no Distrito Federal (peça 25, p. 82) e do palestrante do curso (peça 25, p. 83) , lista dos participantes (peça 25, p. 86) , cópia do Parecer Técnico EE/DF 004/2005 (peça 25, pp. 84/5) e fotos (peça 25, pp. 92/5) que atestariam a realização do curso. Considero que tais documentos, aliados à comprovação das despesas realizadas com o pagamento dos professores, do palestrante, do transporte de alunos/professores e alimentação, possuem o condão de comprovar sua realização.
31.	Finalmente, verifico que a Feprorural permaneceu silente nos autos, tendo sido considerada revel no acórdão recorrido. Todavia, o recurso apresentado pelo Sr. Agnaldo Alves Pereira pode ser aproveitado pela referida entidade, tendo em vista a elisão do débito anteriormente apontado. 
32.	Portanto, com as devidas vênias à proposta da Serur, a qual obteve a concordância do MP/TCU, proponho o conhecimento do recurso de reconsideração interposto pelo Sr. Agnaldo Alves Pereira para, no mérito, dar-lhe provimento, tornando insubsistente o acórdão recorrido, e julgar regulares com ressalvas as contas dos responsáveis.
	Ante o exposto, voto por que o Tribunal acolha o acórdão que ora apresento a este Colegiado.
TCU, Sala das Sessões Ministro Luciano Brandão Alves de Souza, em 3 de novembro de 2020.
RAIMUNDO CARREIRO 
Relator